【裁判字號】    88,訴,1461
【裁判日期】    890225
【裁判案由】    偽造文書等
【裁判全文】
臺灣臺北地方法院刑事判決                        八十八年度訴字第一四六一號
    公  訴  人  臺灣臺北地方法院檢察署檢察官
    被      告  丙○○
右列被告因偽造文書等案件，經檢察官提起公訴（八十八年度偵字第一五五四九號）
及移送併案審理（八十八年偵字第二０００八號），本院判決如左：
    主  文
丙○○連續以詐術得財產上不法之利益，處有期徒刑捌月。緩刑參年。
扣案之丙○○全民健康保險卡Ｃ卡沒收。
    事  實
一、丙○○原任職於天高實業有限公司，因自民國八十七年五月一日起離職，而未再
    加入全民健康保險，嗣於八十八年三月三十日（檢察官誤載為三十一日），在台
    北市○○區○○路四段十號台北市立仁愛醫院（以下簡稱仁愛醫院）內，拾獲歐
    陽嶠暉遺失之全民健康保險卡（以下簡稱健保卡）Ｂ卡一張，竟意圖供己使用，
    而萌生不法所有之念，予以侵占入己，並於同日晚上，在台北市○○○路○段一
    五一巷一號六樓家中，以白色貼紙書寫自己之姓名、出生年月日、身分證統一編
    號，黏貼在上開健保卡之保險對象、身分證號及出生日期等欄位上，變造該健保
    卡為其所有後，基於概括之犯意，先後持上開變造後之健保卡，詐以丙○○之名
    義，於同年四月一日（當日就診二次）、二十三日、二十六日至台北市○○街二
    五二號台北醫學院附設醫院（以下簡稱北醫）就診，嗣於同年四月二十六日，因
    上開健保卡原留四格空格已滿格無法再行使用；丙○○又持該卡，至北醫內中央
    健康保險局（以下簡稱甲○○○○）所設立之換卡據點，趁電腦當日當機，甲○
    ○○○人員無法核對投保人資料，依規定須先行核發之機會，以其所變造之健保
    卡Ｂ卡換以丙○○為名義之健保卡Ｃ卡，使從事換卡之健保局人員，將丙○○之
    個人資料，登記於其所掌管之空白健保卡Ｃ卡上，並將該卡交付。丙○○取得更
    換之健保卡Ｃ卡後，復基於前開犯意，持卡連續於同年五月七日、十二日、二十
    四日在北醫，五月二十八日在台北市○○路○段二八Ｏ號財團法人國泰綜合醫院
    （本次就醫未取內服藥，國泰醫院未申報門診醫療費用），六月三日、六月二十
    九日、七月六日在仁愛醫院就診，均足生損害於歐陽嶠暉之權益及甲○○○○對
    被保險人管理及收費之正確性，丙○○亦因以此方式，取得合計相當於新台幣（
    下同）六千九百八十九元之就診醫療之不法利益。嗣甲○○○○經補查詢之結果
    ，發覺丙○○已於八十七年五月間投保中斷，於八十八年七月六日丙○○持上開
    健保卡Ｃ卡，至北醫欲換發新卡時，當場為甲○○○○人員發覺，報警查獲。
二、案經台北市政府警察局信義分局報告臺灣臺北地方法院檢察署檢察官偵查起訴。
    理  由
一、訊據被告丙○○對於在右揭時、地之侵占遺失物、行使變造特種文書、詐欺得利
    、使公務員登載不實等犯罪事實坦認不諱，核與被害人歐陽嶠暉於警訊中之指述
    情節相符，並有證人即甲○○○○職員乙○○證詞、變造之丙○○全民健保卡Ｂ
    卡及全民健保卡Ｃ卡各一張、甲○○○○台北分局健保北承字第八八０一六０一
    ０號、（見偵卷第十九頁以下）健保北政字第八八０六五０六五號、健保北政字
    第八九五０三四五一號等函件、全民健康保險憑證遺失切結書、投保卡歷史資料
    投保單位、應收已收檔記錄、投保單位應收未收檔記錄、投保單位基本資料明細
    、台北市立仁愛醫院、財團法人國泰綜合醫院、台北醫學院附設醫院函附被告病
    歷資料各一份附卷可稽，被告自白與事實相符，事證明確，犯行洵堪認定。
二、按全民健康保險憑證依適用對象之不同，分為二種：一、全民健康保險卡（即俗
    稱健保卡）：適用於六歲以上保險對象之就醫，分為Ａ卡、Ｂ卡、Ｃ卡、Ｄ卡‧
    ‧‧‧‧‧等。二、兒童健康手冊：適用於未滿六歲兒童之就醫及預防保健，內
    含可使用至滿四歲之六次預防保健給付使用紀錄欄及每年十八次之就醫紀錄欄，
    全民健康保險憑證之使用目的，在於確認保險對象之資格，簡化行政手續，重點
    稽查就醫情形，促使醫事服務機構確實申報醫療費用，以及加強對特殊個案提供
    適當之醫療服務。（全民健康保險憑證管理與使用須知第一條、第二條定有明文
    ）自屬於刑法第二百十二條之特許證之一種；被告變造健保卡用以詐取醫療利益
    ，及為繼續就醫，持變造之健保Ｂ卡，至換卡據點換領Ｃ卡之行為，皆足生損害
    於歐陽嶠暉之權益及甲○○○○對被保險人管理及收費之正確性。核被告所為係
    犯刑法第三百三十七條之侵占遺失物罪、第二百十六條、第二百十二條之行使變
    造特種文書罪、第二百二十四條使公務員登載不實罪，及第三百三十九條第二項
    之詐欺得利罪。被告變造特種文書後進而行使，變造文書之低度行為應為行使之
    高度行為所吸收，不另論罪。公訴意旨認應依刑法第二百十六條、第二百十條之
    行使變造私文書罪處斷，尚有未洽，惟起訴事實相同，爰依法變更起訴法條，又
    起訴事實明載被告以變造之健保卡Ｂ卡在健保局設立之換卡據點更換健保卡Ｃ卡
    之事實，被告已犯刑法第二百十四條之罪責，公訴人並未論列，亦有所遺漏，併
    此敘明。被告先後多次行使變造特種文書及詐欺犯行，時間緊接，所犯係犯罪構
    成要件相同之罪，顯係基於概括犯意為之，為連續犯，應依連續犯之規定分別論
    以一罪，並加重其刑。再被告所犯上述之侵占遺失物罪、行使變造特種文書罪、
    使公務員登載不實罪及詐欺得利罪等罪間，有方法、結果之牽連關係，應從一重
    之詐欺罪處斷。爰審酌被告犯罪之動機係為貪圖免繳納保費之小利，而失慮侵占
    他人所遺失之健保卡致罹刑章，犯罪後坦承犯行，深表悔悟，惟其所犯已經侵害
    中央健保單位及被保險人之個人法益，及被告犯罪之手段等一切情狀，量處如主
    文所示之刑。末查被告未曾受有期徒刑以上刑之宣告，有台灣高等法院檢察署刑
    事資料簡覆表附卷可稽，因一時貪慾圖便，短於思慮，致觸犯本案犯行，並於犯
    罪後補繳健保費予中央健康保險局，被告現有正當職業，經此次教訓，當知所警
    惕，而無再犯之虞，本院認為前開對其宣告之刑，以暫不執行為適當，爰宣告緩
    刑三年，以啟自新。扣案之變造之健保Ｃ卡，係被告以其所變造之健保Ｂ卡自換
    卡據點所換得，為犯罪所得之物，為被告所有，業據被告供承在卷，應依刑法第
    三十八條第一項第三款沒收。至扣案之健保Ｂ卡已於被告換領健保Ｃ卡時由健保
    局之換卡據點所收回（見全民健康保險憑證管理與使用須知第三條之規定），已
    非被告所有，即難以一併沒收，併此敘明。
據上論斷，應依刑事訴訟法第二百九十九條第一項前段，刑法第五十六條、第三百三
十九條第二項、第三百三十七條、第二百十六條、第二百十二條、第二百十四條、第
五十五條後段、第七十四條第一款、第三十八條第一項第三款，罰金罰鍰提高標準條
例第一條前段，判決如主文。
本案經檢察官馮成到庭執行職務。
中      華      民      國      八十九      年     二     月    廿五    日
                      臺灣臺北地方法院刑事第九庭
                                        法    官  王  綽  光
右正本證明與原本無異。
如不服本判決，應於判決送達後十日內，向本院提出上訴狀。
                                        書 記 官  潘  惠  梅
中      華      民      國      八十九      年     二     月    廿九    日
附錄本案論罪科所依據之法條全文：
刑法第三百三十九條
一意圖為自己或第三人不法之所有，以詐術使人將本人或第三人之物交付者，處五年
  以下有期徒刑、拘役或科或併科一千元以下罰金。
二以前項方法得財產上不法之利益或使第三人得之者亦同。
三前二項之未遂犯罰之。


司法院資訊處製作；財團法人民間司法改革基金會備份。
